ACORDAO-COMPLETO-2512450

ACÓRDÃO 1122/2022 ATA 6/2022 - SEGUNDA CÂMARA

VISTOS, relatados e discutidos estes autos de pensão militar deferida pelo Serviço de Inativos e Pensionistas do Comando da Marinha em favor de Maria de Jesus Bacellar de Carvalho a partir do falecimento de Hélio Morteira de Carvalho;
ACORDAM os Ministros do Tribunal de Contas da União, reunidos em Sessão da 2ª Câmara, nos termos do art. 71, III e IX, da Constituição de 1988, e dos arts. 1º, V, 39, II, e 45 da Lei n.º 8.443, de 1992, além dos arts. 260, § 1º, e 262, § 2º, do RITCU, ante as razões expostas pelo Relator, em:
9.1. promover, por intermédio do Serviço de Inativos e Pensionistas do Comando da Marinha, a exclusão do ato inicial de pensão militar à Peça 3 sob o n.º 3047/2017 no Sisac ou no e-Pessoal, em função de, a partir da informação de que o instituidor da pensão militar teria percebido a acumulação dos proventos de Capitão de Mar e Guerra com os proventos da pensão especial de excombatente, tendo essa pensão especial sido apreciada pela legalidade por meio do Acórdão 1778/2006-TCU-Segunda Câmara no bojo do TC Processo 002.346/2006-4, as atuais informações sobre o ato inicial da pensão militar sob o n.º 3047/2017 estarem em frontal dissonância material com a referida informação apresentada pelo anunciado Acórdão 1778/2006-TCU-Segunda Câmara, ante a indicação de que a beneficiária não acumularia o eventual benefício adicional (Peça 3, p. 3) , devendo o órgão de origem apurar e esclarecer essa situação no Sisac ou e-Pessoal, sem prejuízo, ainda, de destacar que as informações sobre a reforma do instituidor estariam em dissonância com as informações sobre o ato inicial de pensão militar sob o n.º 3047/2017;
9.2. determinar, nos termos do art. 260 do RITCU, que, no prazo máximo de 90 (noventa) dias contados da notificação desta deliberação, o Serviço de Inativos e Pensionistas do Comando da Marinha, em conjunto com o respectivo órgão do controle interno, encaminhe ao TCU, via e-Pessoal, o correspondente ato inicial da aludida pensão militar deferida em favor de Maria de Jesus Bacellar de Carvalho, sem a falha indicada nesta deliberação, para ser devidamente submetido à apreciação pelo TCU, em sintonia com o art. 260, caput, do RITCU; 
9.3. enviar a cópia do presente Acórdão, com o Relatório e a Proposta de Deliberação, ao Serviço de Inativos e Pensionistas do Comando da Marinha, e, ainda, ao respectivo órgão de controle interno, para ciência e efetivo cumprimento ao item 9.2 deste Acórdão dentro do prazo ali fixado; e
9.4. arquivar o presente processo, sem prejuízo de promover o monitoramento da determinação proferida pelo item 9.2 deste Acórdão, representando ao TCU, se necessário.

Pensão Militar deferida pelo Serviço de Inativos e Pensionistas do Comando da Marinha em favor de Maria de Jesus Bacellar de Carvalho a partir do falecimento de Hélio Morteira de Carvalho.

Segunda Câmara

Serviço de Inativos e Pensionistas do Comando da Marinha.

3. Interessada: Maria de Jesus Bacellar de Carvalho (CPF XXX.120.627-XX).

13.1. Ministros presentes: Bruno Dantas (Presidente), Augusto Nardes, Aroldo Cedraz e Antonio Anastasia.
13.2. Ministros-Substitutos presentes: Marcos Bemquerer Costa e André Luís de Carvalho (Relator).

ANDRÉ DE CARVALHO

Trata-se de pensão militar deferida pelo Serviço de Inativos e Pensionistas do Comando da Marinha em favor de Maria de Jesus Bacellar de Carvalho a partir do falecimento de Hélio Morteira de Carvalho.
2.	Após a análise final do feito, o Auditor Federal Luiz Gustavo Lopes Pires lançou o seu parecer conclusivo à Peça 5, com a anuência, por delegação de competência, do diretor da Sefip (Peça 6) , nos seguintes termos:
" (...)  EXAME TÉCNICO
Procedimentos aplicados
3.	Os procedimentos para exame, apreciação e registro de atos de pessoal encontram-se estabelecidos na Instrução Normativa TCU 78/2018 e na Resolução TCU 206/2007. Essas normas dispõem que os atos de pessoal disponibilizados por meio do e-Pessoal devem ser submetidos previamente a críticas automatizadas, com base em parâmetros predefinidos.
4.	As críticas das informações cadastradas na etapa de coleta do ato foram elaboradas e validadas levando-se em conta as peculiaridades de cada ato. Os itens verificados nessa etapa são inerentes a dados cadastrais, fundamentos legais, mapa de tempo, ficha financeira, assim como eventuais ocorrências de acumulação. Trata-se de verificações abrangentes, minuciosas e precisas e sem a necessidade de ação humana e, portanto, menos suscetível a falhas. As críticas aplicadas estão discriminadas no sistema, no Menu e-Pessoal, opção 'Crítica', que podem ser acessadas mediante concessão de perfil específico a servidores do TCU responsáveis pela análise.
5.	Além das críticas automatizadas, há verificação humana adicional no caso de haver alertas do sistema ou informações não formatadas, como esclarecimentos do gestor ou do controle interno.
6.	As críticas também consideram os registros do Sistema Integrado de Administração de Recursos Humanos (Siape) . O Siape disponibiliza informações atualizadas sobre as parcelas que integram os proventos, diferentemente, portanto, do e-Pessoal, que informa as parcelas no momento do registro do ato. 
7.	Essa confrontação com o Siape fornece uma visão atual e verdadeira da situação, o que permite descaracterizar irregularidades e inconsistências que, embora constantes do e-Pessoal, já foram corrigidas.
8.	As verificações detectadas no ato encontram-se discriminadas na aba de pendências do ato no sistema e-Pessoal, bem como no espelho do ato contemplado por esta instrução.
Exame das Constatações
9.	Ato: 3047/2017 - Inicial - Interessado: HELIO MORTEIRA DE CARVALHO - CPF: XXX.941.077-XX
9.1. Beneficiário: MARIA DE JESUS BACELLAR DE CARVALHO - CPF: XXX.120.627-XX - Cônjuge
9.2. Parecer do Controle Interno: considerar o ato Legal.
9.3. Constatação e análise: 
9.3.1. Posto/Graduação de referência para cálculo dos proventos de pensão é diferente do Posto/Graduação de referência para cálculo dos proventos de reforma.
a.	Justificativa do Gestor de Pessoal: A presente concessão tem como fundamento legal o contido no Art.110, § 1º, da Lei nº 6.880/80, conforme documento anexo.Gestor anexou os seguintes documentos: Diretoria de Saude da Marinha-Laudo médico,.
b.	Análise do Controle Interno: Justificativa do gestor esclarece pendência
c.	Análise da Equipe Técnica: Ilegal
O ato de reforma inicial do instituidor tinha como motivo reforma por idade, o ato 3083/2017, teve sua análise prejudicada por perda de objeto, sendo importante frisar que a reforma inicial por idade ocorreu em 06/02/1988.
A documentação anexada ao ato de pensão militar comprova uma segunda reforma ao instituidor a partir de 23/09/2009, situação que afronta o Acórdão 2225/2019-TCU-Plenário, uma vez que este, considera ilegal a majoração de proventos de reforma ou mesmo pensão a militar já reformado. A situação irregular na reforma incide sobre os proventos da pensão militar.
Dessa forma, a concessão em análise não deve prosperar, devendo a pensão militar ser ajustada a base de cálculo dos proventos ao soldo do posto de Capitão de Mar e Guerra.
9.4. O quadro resumo de ocorrências e, quando for o caso, o detalhamento da norma legal e da jurisprudência para a inconsistência acima elencada encontra-se no anexo II dessa instrução. 
9.5. Encaminhamento do ato: 
9.5.1. Considerar ILEGAL e recusar registro do ato de Pensão militar de HELIO MORTEIRA DE CARVALHO do quadro de pessoal do órgão/entidade COMANDO DA MARINHA, com base nos arts. 71, inciso III, da Constituição Federal, 1º, inciso V, e 39, inciso II, da Lei 8.443/1992 e 260, § 1º, do Regimento Interno. 
9.5.2. Com fulcro no art. 262, caput, do Regimento Interno deste Tribunal, determinar ao órgão/entidade COMANDO DA MARINHA que: 
a.	dê ciência, no prazo de quinze dias, contados da notificação, do inteiro teor desta deliberação ao interessado, alertando-o de que o efeito suspensivo proveniente da interposição de eventuais recursos junto ao TCU não o exime da devolução dos valores percebidos indevidamente, caso o recurso não seja provido.
b.	informe o teor do acórdão que vier a ser prolatado, encaminhando ao TCU, no prazo de trinta dias, comprovante da data de ciência pelo interessado, nos termos do art. 4º, § 3º, da Resolução TCU 170/2004.
c.	emita novo ato, livre da irregularidade ora apontada, em substituição ao ato de Pensão militar de HELIO MORTEIRA DE CARVALHO, submetendo-o à nova apreciação por este Tribunal, na forma do artigo 260, caput, também do Regimento.
d.	promova o recálculo do valor atualmente pago a título de reforma/pensão militar com base no posto/graduação incorreto, no prazo 15 (quinze) dias, contados a partir da ciência desta deliberação, sujeitando-se a autoridade administrativa omissa à responsabilidade solidária, em face de manifesta ilegalidade.
e.	dispense a devolução dos valores indevidamente recebidos de boa-fé até a data da ciência do órgão/entidade COMANDO DA MARINHA, do acórdão que vier a ser proferido, com base no Enunciado 106 da Súmula da Jurisprudência do TCU.
CONCLUSÃO
10. A abrangência e a profundidade das verificações levadas a efeito fundamentam convicção de que o ato 3047/2017 pode ser apreciado pela ilegalidade, em razão das irregularidades apontadas no item Exame das Constatações desta instrução, que representam afronta à legislação e à jurisprudência de referência.
11. O aludido ato deu entrada neste Tribunal há menos de cinco anos, não sendo aplicável, portanto, o procedimento de contraditório e ampla defesa determinado pelo Acórdão 587/2011-TCU-Plenário.
PROPOSTA DE ENCAMINHAMENTO
12. Ante o exposto, com fundamento no art. 71, inciso III, da Constituição Federal, no art. 1º, inciso V, e art. 39, incisos I e II, da Lei 8.443/1992, no art. 260 do Regimento Interno do Tribunal de Contas da União, propõe-se: 
12.1. Considerar ILEGAL e recusar registro do ato de Pensão militar de HELIO MORTEIRA DE CARVALHO do quadro de pessoal do órgão/entidade COMANDO DA MARINHA, com base nos arts. 71, inciso III, da Constituição Federal, 1º, inciso V, e 39, inciso II, da Lei 8.443/1992 e 260, § 1º, do Regimento Interno.
12.2. Com fulcro no art. 262, caput, do Regimento Interno deste Tribunal, determinar ao órgão/entidade COMANDO DA MARINHA que: 
12.2.1. dê ciência, no prazo de quinze dias, contados da notificação, do inteiro teor desta deliberação ao interessado, alertando-o de que o efeito suspensivo proveniente da interposição de eventuais recursos junto ao TCU não o exime da devolução dos valores percebidos indevidamente, caso o recurso não seja provido.
12.2.2. dispense a devolução dos valores indevidamente recebidos de boa-fé até a data da ciência do órgão/entidade COMANDO DA MARINHA, do acórdão que vier a ser proferido, com base no Enunciado 106 da Súmula da Jurisprudência do TCU.
12.2.3. emita novo ato, livre da irregularidade ora apontada, em substituição ao ato de Pensão militar de HELIO MORTEIRA DE CARVALHO, submetendo-o à nova apreciação por este Tribunal, na forma do artigo 260, caput, também do Regimento.
12.2.4. informe o teor do acórdão que vier a ser prolatado, encaminhando ao TCU, no prazo de trinta dias, comprovante da data de ciência pelo interessado, nos termos do art. 4º, § 3º, da Resolução TCU 170/2004.
12.2.5. promova o recálculo do valor atualmente pago a título de reforma/pensão militar com base no posto/graduação incorreto, no prazo 15 (quinze) dias, contados a partir da ciência desta deliberação, sujeitando-se a autoridade administrativa omissa à responsabilidade solidária, em face de manifesta ilegalidade."
3.	Enfim, por intermédio do Exmo. Sr. Procurador Júlio Marcelo de Oliveira, o MPTCU anuiu, em cota singela (Peça 7) , à referida proposta da unidade técnica.
É o Relatório.

não há.

Procurador Júlio Marcelo de Oliveira.

PENSÃO MILITAR. BENEFÍCIO CORRESPONDENTE AO GRAU HIERÁRQUICO SUPERIOR AO POSTO OU GRADUAÇÃO DO INSTITUIDOR NA ATIVA. informações sobre a reforma do instituidor em dissonância com as informações sobre o ato inicial da pensão militar. EXCLUSÃO DO REFERIDO ATO PARA A CORRETA EMISSÃO DE NOVO ATO. DETERMINAÇÕES.

PENSÃO MILITAR (PMIL)

Secretaria de Fiscalização de Integridade de Atos e Pagamentos de Pessoal e de Benefícios Sociais (Sefip).

Trata-se de pensão militar deferida pelo Serviço de Inativos e Pensionistas do Comando da Marinha sob as seguintes condições:
	Peça
	Instituidor
	Número de Controle
	Tipo de Ato
	Data do Óbito
	Vigência
	Beneficiária

	3
	Hélio Morteira de Carvalho
	3047/2017
	Inicial
	12/7/2008
	12/7/2008
	- Maria de Jesus Bacellar de Carvalho (viúva) .

2.	De todo modo, após a análise final do feito, a Sefip pugnou pela ilegalidade da pensão militar instituída por Hélio Morteira de Carvalho, ao vislumbrar que não subsistiria o embasamento legal para a concessão da aludida pensão pelo soldo correspondente ao grau hierárquico superior ao ostentado pelo militar-instituidor na atividade; tendo o MPTCU anuído a essa proposta.
3.	O TCU deve discordar do parecer da Sefip no presente momento, pois deve pugnar pela imediata exclusão do referido ato inicial da pensão militar no Sisac ou e-Pessoal em função da evidente inconsistência material nesse ato.
4.	Bem se vê que Hélio Morteira de Carvalho atuara como Capitão de Mar e Guerra e passou para a reserva remunerada com os proventos de Capitão de Mar e Guerra, tendo sido posteriormente reformado pelo limite de idade, mas, em 2008, teve o fundamento da reforma alterado para incapacidade, e, a partir daí, teria indevidamente passado a perceber a indigitada majoração nos seus proventos para o posto de Contra Almirante.
5. 	Ocorre, contudo, que, a partir da informação de que o instituidor da pensão militar teria percebido a acumulação dos proventos de Capitão de Mar e Guerra com os proventos da pensão especial de excombatente, tendo essa pensão especial sido apreciada pela legalidade por meio do Acórdão 1778/2006-TCU-Segunda Câmara no bojo do TC Processo 002.346/2006-4, as atuais informações sobre o ato inicial da pensão militar deixada sob o n.º 3047/2017 pelo instituidor estariam em frontal dissonância com a referida informação apresentada pelo anunciado Acórdão 1778/2006-TCU-Segunda Câmara, ante a indicação de que a beneficiária não acumularia o eventual benefício adicional (Peça 3, p. 3) , devendo o órgão de origem apurar e esclarecer essa situação no Sisac ou e-Pessoal, sem prejuízo, ainda, de destacar que as informações sobre a reforma do instituidor estariam em dissonância com as informações sobre o ato inicial de pensão militar sob o n.º 3047/2017.
6. 	Por esse prisma, o órgão de origem deve promover a retirada do presente ato inicial de pensão militar no Sisac ou e-Pessoal para a subsequente correção das falhas e, em seguida, promover a nova apresentação do ato ao TCU a partir da efetiva correção dessa insuperável inconsistência material no Sisac ou e-Pessoal.
7.	O TCU deve determinar no presente momento, portanto, a exclusão do referido ato inicial de pensão militar no Sisac ou no e-Pessoal, restituindo-o ao órgão de origem para que promova a nova apresentação do ato ao TCU a partir da efetiva correção dessa insuperável inconsistência material.
Ante o exposto, pugno pela prolação do Acórdão ora submetido a este Colegiado.
TCU, Sala das Sessões, em 15 de março de 2022.
Ministro-Substituto ANDRÉ LUÍS DE CARVALHO 
Relator